【裁判字號】    98,簡上,382
【裁判日期】    981014
【裁判案由】    返還信用卡消費款
【裁判全文】
臺灣臺北地方法院民事判決             98年度簡上字第382號
上  訴  人  遠東國際商業銀行股份有限公司
法定代理人  丙○○
訴訟代理人  乙○○
            甲○○
被 上訴 人  戊○○
上列當事人間請求返還信用卡消費款事件，上訴人對於中華民國
98 年4月28日本院新店簡易庭98年度店簡字第309 號第一審判決
提起上訴，本院於98年9月30日言詞辯論終結，判決如下：
    主      文
上訴駁回。
第二審訴訟費用由上訴人負擔。
    事實及理由
一、上訴人起訴主張：訴外人丁○○於民國86年1 月間向伊請領
    威士（VISA）信用卡（下稱系爭信用卡），並以被上訴人名
    義申請附卡，經伊核發使用，依雙方簽訂之信用卡約定條款
    ，正、附卡持有人得持卡至特約商店記帳消費或或預借現金
    ，除預借現金應按借款金額2.5 ％再加新臺幣（下同）150
    元計收手續費外，應於當期繳款截止日前向伊繳付最低繳款
    金額，剩餘款項得延後付款，並按週年利率19.71 ％計付循
    環利息遲延利息，未依約清償者，即喪失期限利益，視為全
    部到期，除應按上開利率計付遲延利息，應繳總金額如逾10
    萬1 元以上未繳者，並按約定方式計付違約金1000元，由正
    、附卡持有人負連帶清償之責。嗣於91年10月2 日經訴外人
    丁○○簽名確認後，升等為白金卡；詎被上訴人於收受上開
    白金卡附卡（卡號：0000000000000000，下稱系爭附卡）後
    ，持系爭附卡至特約商店消費刷卡帳款本金累計達6 萬7,
    771 元未付，屢經催討，未獲置理，爰依信用卡使用契約法
    律關係請求被上訴人如數給付本息及違約金等語。
二、被上訴人則以：系爭信用卡正卡持有人丁○○為伊之前夫，
    伊自90年間起即與丁○○分居搬離住處，嗣於92年12月10日
    離婚，伊對信用卡升等為白金卡乙事並不知情，亦未收到系
    爭附卡，更未持系爭附卡簽帳消費等語，資為抗辯。
三、原審判決上訴人全部敗訴。上訴人不服，提起上訴，併聲明
    ：(一)原判決廢棄。(二)被上訴人應給付上訴人6 萬7,771 元，
    及自97年12月1 日起至清償日止，按週年利率19.71 ％計算
    之利息，暨以每月1,000 元計算之違約金。被上訴人則答辯
    聲明：上訴駁回。
四、上訴人主張被上訴人為系爭附卡持有人，持系爭附卡至特約
    商店消費刷卡帳款本金累計達6 萬7,771 元未付，爰依信用
    卡使用契約法律關係請求被上訴人如數給付本息及違約金云
    云，惟為被上訴人否認，並以前揭情詞置辯。則本件爭點厥
    為：被上訴人是否有持系爭附卡簽帳消費？
五、法院之判斷
  (一)按當事人主張有利於己之事實者，就其事實有舉證之責任。
    但法律別有規定，或依其情形顯失公平者，不在此限，民事
    訴訟法第277 條定有明文。又請求履行債務之訴，除被告自
    認原告所主張債權發生原因之事實外，應先由原告就其主張
    此項事實，負舉證之責任，必須證明其為真實後，被告於其
    抗辯事實，始應負證明之責任，此為舉證責任分擔之原則（
    最高法院43年台上字第377 號判例參照）。本件上訴人請求
    被上訴人給付系爭附卡簽帳消費金額6 萬7,771 元本金及其
    利息暨違約金，既為被上訴人所否認，則上訴人自應就被上
    訴人持系爭系爭附卡簽帳消費之有利於己事實，負舉證責任
    。
  (二)查：附卡為附屬於正卡之信用卡，附卡持卡人亦為信用卡契
    約之當事人，發卡人對附卡持卡人之義務與正卡持卡人原則
    上相同，僅附卡之信用卡法律關係在正卡之信用卡法律關係
    消滅時，亦隨同消滅而已，其性質為從契約。此觀信用卡約
    定條款第1 條第1 款約定：「持卡人：指經貴行（即上訴人
    ）同意並核發信用卡之人，且無其他特別約定時，包含正卡
    及附卡持卡人」、及第5 條對於信用額度、第6 條契約雙方
    之基本義務、第8 條一般交易、第9 條特殊交易、第12條帳
    單、第13條帳款疑義之處理程序等相關權利義務規範，均係
    以「持卡人」為規範對象可知之。是附卡持卡人通常有獨立
    與發卡人（即上訴人）訂立信用卡契約之意思，故應認附卡
    持卡人與發卡人間另成立如同正卡持卡人與發卡人間之信用
    卡契約之法律關係。上訴人主張被上訴人持系爭附卡簽帳消
    費，固據其提出信用卡申請書、升等白金卡申請書、信用卡
    約定條款、單月帳務資料查詢表、消費明細表、信用卡帳單
    佐憑（見原審卷第50、52頁、支付命令卷第4 至7 頁、原審
    卷第17至45頁），惟為被上訴人所否認，且上開升等白金卡
    申請書上僅有訴外人丁○○之簽名，並未有被上訴人之簽名
    （見原審卷第52頁），其上雖記載「您的相關附卡一併轉換
    為白金卡」等詞，能否謂被上訴人應受此拘束，而與上訴人
    締結白金附卡契約之意，已非無疑。
  (三)又非對話而為意思表示者，其意思表示，以通知到達相對人
    時，發生效力，民法第95條第1 項前段定有明文。所謂「到
    達」，係指意思表示達到相對人之支配範圍，置於相對人隨
    時可了解其內容之客觀狀態而言（最高法院54年台上字第
    952 號、58年台上字第715 號判例參照）。另因為特定行為
    選定居所者，關於其行為，視為住所（民法第23條規定參照
    ）。查：被上訴人原持有之白金附卡（卡號：000000000000
    00000） 發卡日為91年10月2 日，開卡日為91年10月9 日，
    經由語音完成開卡程序，於93年間因系統偵測有遭盜錄為偽
    卡風險，故於93年8 月18日由上訴人主動換發新卡即系爭附
    卡（卡號：0000 000000000000 號），寄送至原帳單地址臺
    北市○○區○○路14巷4 號7 樓（即正卡持卡人丁○○之住
    所），嗣於93年8 月23日經由語音完成開卡程序，開卡過程
    中需輸入該卡卡號、該卡卡片上之有效年月，及開卡密碼（
    即持卡人生日），此有上訴人陳報狀可稽（見本院卷第14、
    32頁），然被上訴人於92年12月10日與丁○○離婚，有戶籍
    謄本可參（見本院卷第37頁），且據被上訴人供稱：「我於
    90年間即與丁○○分居，離婚後我搬至臺北市○○街租屋，
    後遷居臺北市○○路○ 段，現搬至臺北縣汐止市」（見本院
    卷第25頁），則被上訴人於90年與丁○○分居後之住居所非
    在「臺北市○○區○○路14巷4 號7 樓」處，則上訴人將系
    爭附卡寄發至臺北市○○區○○路14巷4 號7 樓處，揆諸上
    揭說明，並未置於被上訴人所能支配之範圍內，顯非合法送
    達予被上訴人，自不生送達之效力。雖兩造原信用卡約定條
    款第12條固有約定：「…信用卡持卡人於申請表格所載之聯
    絡地址或其他聯絡方式有所變更而未通知貴行者，則以最後
    通知之聯絡地址或申請表格上所載聯絡地址為貴行應為送達
    之處所。貴行將業務上有關文書或應為之通知，向持卡人最
    後通知之聯絡地址或申請表格所載聯絡地址發出後，經通常
    郵遞之期間，即視為已合法送達」（見支付命令卷第4 頁）
    ，但因本件信用卡原附卡已因訴外人丁○○請領白金卡而遭
    上訴人於白金卡核發3 個月後註銷原用之金卡及相關附卡（
    參白金卡申請書，見原審卷第52頁），而上訴人並未舉證證
    明被上訴人願繼續使用該新白金附卡之意思表示，則不得以
    舊附卡之信用卡條款拘束被上訴人。至開卡手續僅需輸入該
    附卡之卡號及附卡持有人之生日，以訴外人丁○○與被上訴
    人曾為夫妻關係，衡情應知悉被上訴人之生日，非不能於取
    得系爭附卡後輸入被上訴人生日完成語音開卡手續，尚難以
    系爭附卡完成開卡手續驟認被上訴人已領用系爭附卡。觀諸
    上訴人提出消費明細表，除正卡持卡人丁○○之消費外，其
    餘均為系爭附卡（卡號：0000000000000000）之持卡人所簽
    帳消費，上訴人既不能證明被上訴人確有領用系爭附卡，尚
    難率謂被上訴人為系爭附卡持卡人。
  (四)再經本院函查自95年10月間至97年9 月間用以繳付該附卡帳
    單之聯邦商業銀行帳號000000000000、000000000000，戶名
    分別為丁○○、負責人為丁○○之恆華旅行社有限公司，有
    該行98年7 月21日（98）聯銀業管字第12169 號函可參（見
    本院卷第31頁），可見系爭附卡於上開期間之帳單，係由丁
    ○○或其所得控制之帳戶繳付，而非由被上訴人繳納。參諸
    被上訴人與丁○○已於92年10月10日辦理離婚登記，被上訴
    人更於95年8 月26日與訴外人王晟勇結婚，此有戶籍謄本可
    憑（見本院卷第37頁），若系爭附卡係由被上訴人使用，丁
    ○○豈會於被上訴人再婚後仍持續繳付被上訴人附卡消費；
    此外，上訴人復未能提出系爭附卡簽帳單證明被上訴人確有
    持以簽帳消費，是被上訴人辯稱：伊並未收受系爭附卡，且
    並未為任何之開卡行為並簽帳消費等語，尚足採信。
六、綜上所述，上訴人主張被上訴人已收受系爭附卡並持之簽帳
    消費，為不可採，被上訴人抗辯未持系爭附卡簽帳消費，應
    屬可信。從而，上訴人本於信用卡契約法律關係請求被上訴
    人給付6 萬7,771 元，及自97年12月1 日起至清償日止，按
    週年利率19.71 ％計算之利息，暨以每月1,000 元計算之違
    約金，為無理由，不應准許。原審為上訴人敗訴之判決，核
    無違誤。上訴意旨猶執前詞，指摘原判決不當，求予廢棄改
    判，為無理由，應予駁回。
七、本件為判決之基礎已臻明確，兩造其餘之攻擊或防禦方法及
    證據，經本院斟酌後，認為均不足以影響本判決之結果，亦
    與本案爭點無涉，自無逐一詳予論駁之必要，併此敘明。
八、據上論結，本件上訴為無理由，依民事訴訟法第436 條之1
    第3項、第449 條第1 項、第78條，判決如主文。
中    華    民    國    98    年    10    月    14    日
                 民事第五庭    審判長法  官  薛中興
                                     法  官  高偉文
                                     法  官  胡宏文
以上正本係照原本作成
本判決不得上訴
中    華    民    國    98    年    10    月    14    日
                                    書記官  曾寶生


司法院資訊處製作；財團法人民間司法改革基金會備份。
